【裁判字號】    89,判,3101
【裁判日期】    891109
【裁判案由】    贈與稅
【裁判全文】
最  高  行  政  法  院  判  決                  八十九年度判字第三一○一號
    原      告  甲○○
    被      告  財政部臺灣省中區國稅局
    代  表  人  楊重華
右當事人間因贈與稅事件，原告不服行政院中華民國八十八年九月八日台八八訴字第
三三九七二號再訴願決定，提起行政訴訟。本院判決如左：
    主  文
原告之訴駁回。
訴訟費用由原告負擔。
    事  實
緣原告民國八十二及八十三年度贈與現金新臺幣（下同）二三、○○○、○○○元及
一六、○○○、○○○元予其配偶陳李來富及直系親屬陳世明等人，未依規定辦理贈
與稅申報，經被告查獲，核定其應納贈與稅額八十二年度六、九三一、二五○元、八
十三年度四、一三一、二五○元，並處罰鍰六、九三一、二○○元及四、一三一、二
○○元確定。嗣原告於八十六年十一月二十四日向被告申請以其所有臺中縣大里市○
○段九七、一二六、一二七及一四一地號及同市○○段一三一一、一三一九、一三四
九地號等七筆土地抵繳贈與稅及罰鍰，不足部分再以現金繳納。案經被告以八十六年
十二月十一日中區國稅大屯徵第八六○○二七二四六號函復，略以上揭各筆土地皆係
供通行使用之道路，因非屬贈與課徵標的，亦不符易於變價或保管條件，核與遺產及
贈與稅法第三十條第二項規定不符，所請礙難同意等語。原告不服，提起訴願、再訴
願均遭決定駁回，遂提起本訴。茲摘兩造訴辯意旨於次：
原告起訴意旨略謂：一、本件原處分核定原告應繳納八十二、八十三年度贈與稅及其
罰鍰共計二二、一二四、九○○元，金額龐大，以原告為一介老農，並非賈商巨富，
誠無力以現金繳納，為不爭之事實，已符遺產及贈與稅法第三十條得以實物一次抵繳
之規定。二、本件原告申請用以抵繳之臺中縣大里市○○段九七、一二六、一二七及
一四一地號及同市○○段一三一一、一三一九、一三四九地號等七筆土地，均屬都市
計畫內之住宅區○道路用地，隨附臺中縣大里市公所核發都市計畫土地使用分區（或
公共設施用地）證明書。且被告以八十六年十二月十一日中區國稅大屯徵第八六○○
二七二四六號函復認同原告申請用以抵繳之各筆土地皆係供通行使用之道路有案。三
、依司法院釋字第三四三號解釋理由書，引述財政部七十一年十月四日（七一）台財
稅字第三七二七七號函釋說明「本部（七一）台財稅字第三一六一○號函釋『納稅義
務人申請以遺產中之道路預定地或既成道路土地抵繳遺產稅款者，無論該土地是否已
經當地縣市政府列入徵收補償計畫，均准予抵繳。』。四、再查鈞院八十七年六月間
八七年第一○一七號判決做有納稅人贈與現金給對方，若以易於變價的土地抵繳應納
的贈與稅，法律並未禁止，稅捐機關尚不得以土地非贈與標的，不准以土地抵繳應繳
納的贈與稅之判決。且該判決中並指出位於都市計畫內之住宅用地，既非不易變價，
國稅局即無拒絕納稅人以土地抵繳的道理。五、綜上理由，敬請卓判再訴願決定及原
處分均撤銷。
被告答辯意旨略謂：一、本案原告分別於八十二及八十三年度贈與現金二三、○○○
、○○○元、一六、○○○、○○○元予其配偶及直系親屬未依規定辦理贈與稅申報
，經被告查獲核定其應納贈與稅額八十二年度六、九三一、二五○元，八十三年度四
、一三一、二五○元，並分別裁處罰鍰三、九三一、二○○元及四、一三一、二○○
元共計二二、一二四、九○○元。原告於八十六年十一月二十四日向本局大屯稽徵所
申請以其所有座落臺中縣大里市○○段九十七地號等七筆土地抵繳贈與稅及罰鍰，該
系爭土地並非贈與稅課稅標的，且為供公眾通行之道路不易於變價或保管，核與首揭
遺產及贈與稅法第三十條及同法施行細則第四十三條之一規定不合，乃否准其抵繳之
申請。原告不服循序提起救濟，案經財政部訴願及行政院再訴願決定駁回在案。二、
查本案被告大屯稽徵所以原告申請抵繳之實物非屬贈與稅之課徵標的物，且不易於變
價而否准之，依前揭法令規定，尚無不當。亦與原告所揭司法院解釋第三四三號「依
遺產及贈與稅法第三十條第二項規定，遺產稅本應以現金繳納，必須現金繳納確有困
難時，始得以實物抵繳。是以申請以實物抵繳，是否不符合上開要件及其實物是否適
於抵繳，自應由稅捐稽徵機關予以調查核定。同法施行細則第四十三條規定，抵繳之
實物以易於變價或保管，且未經設定他項權利者為限。財政部中華民國七十一年十月
四日（七一）台財稅第三七二七七號函謂已成道路使用之土地，非經都市○○○○道
路預定地，而由私人設置者，不得用以抵繳遺產稅，係因其變價不易，符合上開法律
規定之意旨，均為貫徹稅法之執行，並培養誠實納稅之風氣所必要，與憲法尚無牴觸
。」相符。是原告所訴委不足採。原處分並無違誤，請駁回原告之訴。
    理  由
按遺產稅及贈與稅納稅義務人，應於稽徵機關送達核定納稅通知書之日起二個月內，
繳清應納稅款；必要時得於限期內申請稽徵機關核准延期二個月。」、「遺產稅或贈
與稅應納稅額在三十萬元以上，納稅義務人確有困難，不能一次繳納現金時，得於前
項規定納稅期限內，向該管稽徵機關申請核准，分十二期以內繳納；每期間隔以不超
過二個月為限，並准以課徵標的物或其他易於變價或保管之實物一次抵繳。」為行為
時遺產及贈與稅法第三十條第一項、第二項所明定。又贈與稅之納稅義務人為贈與人
者，如以其所有之公共設施預定地申請抵繳應納之贈與稅額時，該項土地既不合易於
變價之要件，應否准受理抵繳，為財政部八十一年十二月三日台財稅字第八一一六八
五五四二號函釋有案。核其函釋意旨與首揭規定無違，得予適用。本件原告應繳之贈
與稅額八十二年度六、九三一、二五○元、八十三年度四、一三一、二五○元，罰鍰
六、九三一、二○○元及四、一三一、二○○元，業經被告核課裁處確定。嗣原告於
八十六年十一月二十四日向被告申請准以其所有臺中縣大里市○○段九七、一二六、
一二七及一四一地號及同市○○段一三一一、一三一九、一三四九地號等七筆土地抵
繳上述贈與稅額及罰鍰。案經被告以八十六年十二月十一日中區國稅大屯徵第八六○
○二七二四六號函復，略以上揭各筆土地皆係供通行使用之道路，因非屬贈與課徵標
的，亦不符易於變價或保管條件，核與遺產及贈與稅法第三十條第二項規定不符，否
准其申請，揆諸首揭規定，核無違誤。一再訴願決定遞予維持，亦無不合。至原告所
訴其申請用以抵繳稅款及罰鍰之本件既成道路，雖非贈與稅之課稅標的，惟供公眾通
行之道路既非不易變價，依司法院釋字第三四三號解釋及本院八十七年度判字第一○
一七號判決，被告即無拒絕抵繳之理乙節。惟查原告用以抵繳稅款之本件土地為都市
○○道路用地，且實際供公眾通行之道路，為原告所不爭，應非屬首揭規定「易於變
價或保管之實物」，被告否准用以抵繳稅款，即非無據。至所引司法院釋字第三四三
號解釋及本院八十七年度判字第一○一七號判決，均係指其用以抵繳之實物係易於變
價或保管者而言，與本件原告所用以抵繳之土地不易變價保管者不同。尚不得執為原
告有利之認定。原告起訴意旨，執以指摘原處分不當，求為撤銷，難謂有理，應予駁
回。
據上論結，本件原告之訴為無理由，爰依行政訴訟法施行法第二條、行政訴訟法第九
十八條第三項前段，判決如主文。
中    華    民    國     八十九      年     十一     月       九        日
                    最 高 行 政 法 院  第 五 庭
                                審 判 長 法  官      廖  政  雄
                                         法  官      蔡  進  田
                                         法  官      趙  永  康
                                         法  官      林  清  祥
                                         法  官      姜  仁  脩
右  正  本  證  明  與  原  本  無  異
                                         法院書記官  彭  秀  玲
中    華    民    國     八十九      年     十一     月       九        日


司法院資訊處製作；財團法人民間司法改革基金會備份。
